【裁判字號】    89,自,4
【裁判日期】    890523
【裁判案由】    詐欺等
【裁判全文】
臺灣高雄地方法院刑事判決                              八十九年度自字第四號
    自  訴  人  乙○○
    被      告  己○○
右列被告因詐欺案件，經自訴人提起自訴，甲○判決如左：
    主  文
己○○無罪。
    理  由
一、自訴意旨略以：被告己○○於民國八十五年間召開一互助會（以下簡稱系爭互助
    會），自八十五年五月四日起會，預計至八十八年十一月四日止會。詎被告己○○於八十八年五月間，藉其因職務調動至麥寮工廠之機會，竟意圖為自己不法之
    所有，將其所持有之證人庚○○、戊○○、丙○○等死會會員繳納之會款，均侵
    占入己而挪作他用，拒不將算至八十八年十一月為止自訴人所應得之會款共計新
    台幣（下同）九萬元返還予自訴人，因認被告涉有刑法第三百三十五條第一項之
    侵占罪嫌等語。
二、按犯罪事實，應依證據認定之，無證據不得推定其犯罪事實，刑事訴訟第一百五
    十四條定有明文。次按侵占罪之成立，以意圖為自己或第三人不法之所有，而侵
    占自己持有他人之物，刑法第三百三十五條第一項定有明文。亦即侵占罪係以擅
    自處分自己持有之他人所有物，或變易持有之意為所有之意，而逕為所有人之行
    為，為其構成要件，雖行為之外形各有不同，要必具有不法所有之意思，方與本
    罪構成之要件相符，如僅將持有物延不交還或有其他原因致一時未能交還，既缺
    乏主觀要件，即難遽以該罪相繩。又金錢或其他代替物，因消費借貸契約由當事
    人之一方移轉所有權於他方者，他方雖負有以種類、品質、數量相同之物返還之
    義務，但非代所有權人保管原物，其事後延不返還，自係民事上違約問題，與侵
    占罪之要件並不相符，此有最高法院十九年度上字第一Ｏ五二號、六十八年度台
    上字第三一四六號及二十三年度上字第一八三Ｏ號判例可資參照。
三、自訴人所據以認定被告之侵占罪嫌者，無非係以被告既自任會首，自應按期將死
    會所繳之會款交付予尚為活會之自訴人，詎竟未將所收會款交付，即屬侵占等語
    為論據，並提出該互助會會單一紙、本票影本四紙等為佐證。
四、訊據被告己○○並不否認於右揭時地自任會首起會之事實，惟堅決否認有何侵占
    犯行，辯稱：絕無侵占之意圖，是因為我另外有參加證人庚○○、戊○○、丙○○等人擔任會首之互助會，所以我們之間互相抵會，而非挪用死會會腳所繳之會
    款。我是因另與銀行有債務，所以後來付不起會款，但我調動至麥寮時，有委託
    許文實幫我處理後續事宜，許文實又轉託給丁○○處理，我陸續有交錢請他們轉
    交給其他死會會腳等語。經查：
（一）證人庚○○、戊○○、丙○○即系爭互助會之會員，於甲○調查中，均證稱：
      有參加前開被告擔任會首之互助會，均已死會，得標時被告有將會款交給我們
      ，惟該會已於八十七年十一月止會。被告確實分別有參加我們各自起會之互助
      會等語，而證人戊○○另證稱：我擔任會首的互助會，被告自八十八年五月調
      至麥寮後即未按時繳會款，所以就與他互抵會款，我們互抵至八十八年十一月
      止等語，並提出其擔任會首之會單影本一紙（甲○卷第十九頁）為證；證人庚○○則另證稱：與被告有陸續抵會，至八十八年五月被告未再拿錢給我等語；
      證人丙○○則另證稱：與被告抵會至八十八年九月為止等語（以上分別見甲○
      卷第二十五頁至第二十六頁）。由前述證言以觀，被告雖陸續有未將會款交付
      前開證人之情況發生，惟其間確實有相互抵會之關係，則被告所辯稱：因另有
      參加庚○○、戊○○、丙○○等人擔任會首之互助會，所以係互相抵會而非挪
      用死會者會款等情，堪予採信。
（二）另亦為系爭互助會會元之證人吳秀美，則證稱：被告在八十七年十二月止會時
      ，同意八十八年一月由許文實向其他死會者收會款，被告自那時起就未再收會
      款了（甲○卷第二十六頁背面）等語，而同為系爭互助會之會員之一的證人丁○○，則證稱：被告於八十八年十一月及八十九年一月間，分別交付我三萬元
      ，要我將錢分給其他死會會員。我有將錢交給自訴人二次，第一次在八十八年
      十一月交給他二千五百元，第二次在八十九年一月，但因那時自訴人已對被告
      提出訴訟，所以自訴人第二次未收下等情（甲○卷第三十二頁），均核與被告
      辯稱其調動至麥寮時，有委託許文實、丁○○幫忙處理後續事宜，有陸續交錢
      請他們轉交給其他死會會腳之情節相符，且上情亦為自訴人所不否認，僅另指
      稱：被告總共欠我九萬元，卻一次只還二、三千元，根本不夠等語。則由前述
      可知，被告於調動時確有委託他人處理系爭互助會之後續事宜，而非如自訴人
      所稱有事後拒不還款等情，顯見被告主觀上並無為自己不法所有之意圖。
（三）況按，民間互助會係由會首與各個會腳間，互相約定會首應按期交付會款及會
      腳得標取合會金所產生之契約關係。本件自訴人所交付之會款，不論係現金或
      本票，既已以移轉所有權之意思而交付於被告，則該會款之所有權即已移轉於
      被告，被告雖於事後應按期將死會會員所繳會款分配予活會會員，但被告既非
      代自訴人即原所有權人保管原物而負有必須將原物返還之義務，故被告客觀上
      並無將自己持有之他人所有物擅自處分、或以變易持有為所有之意思而逕為所
      有人之行為，顯亦與侵占罪之構成要件不符。
綜前所述，被告並無如自訴人所指：意圖為自己不法之所有，將自己持有他人之物侵
占之犯行，雖被告確有積欠自訴人會款之事實，然核屬民事糾紛問題，應循民事途徑
解決始為妥適。自訴人之指訴既均無法使甲○得到被告有任何不法所有意圖之有罪心
證，此外復查無其他積極證據足資證明被告有何侵占犯行，揆諸前揭說明，自應由甲○為被告己○○無罪之諭知。
據上論結，應依刑事訴訟法第三百四十三條、第三百零一條第一項前段，判決如主文
。
中    華    民    國    八十九    年       五       月      二十三      日
                              臺灣高雄地方法院刑事第六庭
                              審判長法  官  莊  崑  山
                                    法  官  沈  建  興
                                    法  官  周  玉  
右為正本，係照原本作成，證明與原本無異。
如不服本判決，應於送達後十日內，向甲○提出上訴狀。
                                    書記官  王  宏  琪
中    華    民    國    八十九    年       五       月      二十四      日


司法院資訊處製作；財團法人民間司法改革基金會備份。
